【裁判字號】    94,簡上,105
【裁判日期】    950117
【裁判案由】    返還所有物
【裁判全文】
臺灣桃園地方法院民事判決             94年度簡上字第105號
上  訴  人  丁○○
訴訟代理人  吳武川律師
上  訴  人  乙○○
            呂理籓
            戊○○
            癸○○
            壬○○
            寅○○
            卯○○
            辛○○
            午○○
            巳○○
            辰○○
            子○○○
            丑○○
            己○○
            酉○○
            天○琦
            天○雅
            未○○
            申○○
            戌○○
            宇○○
            亥○○
            玄○○○
            天  ○
            地○○
            甲○○○
被  上訴人  宙○○
訴訟代理人  林添進律師
上列當事人間請求返還所有物事件，上訴人對於民國94年3月11
日本院桃園簡易庭92年度桃簡字第837號第一審判決提起上訴，
於民國95年1月3日言詞辯論終結，本院判決如下：
    主  文
上訴駁回。
原判決之履行期間為肆個月。
訴訟費用由上訴人連帶負擔。
    事  實
甲、上訴人丁○○方面：
壹、聲明：
一、原判決廢棄。
二、駁回被上訴人在第一審之訴。
貳、陳述：除與原判決記載相同者，茲引用之外，補稱：
一、上訴人之父李祈安於上訴人丁○○出生前之日據時代，即開
    墾系爭土地，嗣並於系爭土地上搭建系爭建物，嗣由上訴人
    丁○○繼續占有使用迄今，且在開墾當時即以行使地上權之
    意思為之，依當時日據時代於台灣地區所施行之日本民法第
    163 條、第265 條規定，時效取得地上權不以登記為其生效
    要件，系爭房地既早於日據時代即由李祈安占有使用長達20
    年以上，縱未經登記，依前開日本民法規定，李祈安亦已時
    效取得地上權。又建築房屋於他人土地上數10年，除非另有
    其他債之關係存在，否則依經驗法則及論理法則難謂無取得
    地上權之意思，故自李祈安興建系爭建物於系爭土地上即已
    符合地上權之意思要件，原審認上訴人未舉證行使地上權之
    意思，自有未當。
二、原審以上訴人丁○○於臺灣桃園地方法院檢察署89年度偵字
    第7598號竊佔案件所提出之答辯狀之內容，謂其無行使地上
    權云云，要屬誤會。查前開答辯狀係因上訴人丁○○年事已
    高，委其女兒庚○○找律師代寫狀紙，可能係庚○○與律師
    討論時發生誤解，且該答辯狀未經其確認，原審遽以該答辯
    狀內容而認其未有行使地上權之意思，殊屬不當。
三、被上訴人於買受系爭土地所有權應有部分時，即已知系爭土
    地上建有系爭建物，且系爭土地地目為「原」，係屬荒蕪未
    經利用及已墾復荒之土地，且位處河川旁，附近無類似之建
    物，且系爭土地目前無法耕作，亦無法供作建築使用，用途
    極為有限，系爭建物在其上已逾60年，被上訴人訴請拆屋還
    地顯然不具利益保護之正當性而害及私人利益，自屬權利濫
    用。退萬步言，若認被上訴人之請求為有理由，則系爭建物
    為上訴人丁○○及妻年老唯一住所，為免其流離失所，且被
    上訴人亦無急用系爭土地，請求酌定6 個月以上之履行期間
    。
參、證據：除援用第一審所提證據外，補提日本民法條文節本、
    土地登記審查手冊節本各1 件為證，並聲請訊問證人庚○○
    。
乙、其餘上訴人方面：
    未於言詞辯論期日到場，亦未提出準備書狀作何聲明及陳述
    。
丙、被上訴人方面：
壹、聲明：如主文所示。
貳、陳述：除與原判決記載相同者，茲引用之外，補稱：
    查無法律上之權源在他人土地上有建築物或其他工作物或竹
    木者，可能基於侵權行為之意思，亦可能誤認為自己所有而
    占有使用，尚非能僅以上訴人有占有系爭土地之客觀事實，
    而遽認上訴人係基於行使地上權之意思而占有。又上訴人前
    於臺灣桃園地方法院檢察署89年調偵字第236 號竊佔案件偵
    查時，先自稱其係基於行使「所有權」之意思而占有，詎至
    本件訴訟時，卻又反稱係基於行使「地上權」之意思而占有
    ，顯係臨訟所杜撰之詞。又系爭土地共有人眾多，惟未見上
    訴人或其父親李祈安曾與何共有人有合意成立地上權法律關
    係。況縱認上訴人因地上權取得時效完成而得主張時效利益
    ，惟據上訴人主張系爭房屋建造時間推算，時效取得地上權
    時已非日據時代，依民法第772 條準用第769 條、第770 條
    規定，僅得請求登記為地上權人，並非即為取得地上權權利
    ，故在未依法登記為地上權人以前，自不能本於地上權之法
    律關係，向土地所有權人有所主張。且縱認上訴人於日據時
    代已時效取得地上權，惟依日本民法第176 條、第177 條規
    定，不動產物權之設定、移轉，當事人之意思表示一致，即
    發生效力，惟非經登記，不得對抗第3 人，上訴人既未依法
    辦理地上權登記，嗣亦自不得再對系爭土地之後手即被上訴
    人主張有權使用系爭土地。系爭土地自始遭上訴人無權占有
    ，迄今已逾多年，且本件自民國92年間起訴迄今又逾2 年，
    上訴人要求再給予6 個月之履行期顯無必要。
參、證據：除援用第一審所提證據外，補提日本民法條文節本1
    件為證。
丁、本院依職權向臺灣桃園地方法院檢察署調閱89年度調偵字第
    236 號、89年度偵字第7598號偵查卷。
    理  由
一、上訴人乙○○、丙○○、戊○○、癸○○、壬○○、寅○○
    、卯○○、辛○○、午○○、巳○○、辰○○、子○○○、
    丑○○、己○○、酉○○、天○琦、天○雅、未○○、申○
    ○、戌○○、宇○○、亥○○、玄○○○、天○、地○○、
    甲○○○經合法通知，未於言詞辯論期日到場，核無民事訴
    訟法第386 條各款所列情形，爰依被上訴人聲請，由其一造
    辯論而為判決。
二、本件被上訴人起訴主張：其為坐落桃園縣大園鄉○○段埔心
    小段1637地號土地共有人之一，系爭土地自日據時代起遭上
    訴人之父李祈安於其上搭建門牌號碼桃園縣大園鄉橫峰村8
    鄰湳子34號之建物，無權占有使用達0.0130公頃；李祈安亡
    故後，由上訴人共同繼承系爭建物，而由李祈安之長子即上
    訴人丁○○繼續居住於系爭建物內，無權占有系爭土地，爰
    依民法第767 條、民法第821 條之規定，請求上訴人拆屋還
    地等語。上訴人丁○○則以：系爭建物係其父李祈安於日據
    時代興建而占用系爭土地，且於日據時代已和平公然占用逾
    20年，依日據時代適用之日本民法規定，不待登記即已時效
    取得地上權，並非無權占有，上訴人丁○○於被訴竊佔案件
    中所提出之答辯狀係律師代書寫提出，未經上訴人丁○○確
    認，內容有所誤認；縱認李祈安及上訴人丁○○未能依日據
    時代民法取得地上權，因本件亦已符合我國民法時效取得地
    上權之要件，不能因未經登記，即認屬無權占有；另被上訴
    人於買受系爭土地之應有部分時，即知系爭土地上有建築物
    ，且系爭土地地目為「原」，無法供建築或農耕使用，被上
    訴人訴請拆屋還地顯係權利濫用等語，資為抗辯。
三、被上訴人主張其為系爭土地共有人之一，所有權應有部分41
    分之7 ，上訴人之父李祈安於日據時代在系爭土地上興建系
    爭建物，李祈安去世後，系爭建物由上訴人全體繼承，現由
    上訴人丁○○占有使用系爭建物等情，有被上訴人提出土地
    登記謄本為證，復為上訴人所不爭執。又系爭建物占用系爭
    土地如原判決附圖所示斜線部分之土地，面積0.0130公頃乙
    節，業據原審到場勘驗屬實，並囑託桃園縣蘆竹地政事務所
    測量，製有土地複丈成果圖附卷可參，自堪信為真實。
四、按所有人對於無權占有或侵奪其所有物者，得請求返還之；
    各共有人對於第三人，得就共有物之全部，為本於所有權之
    請求。但回復共有物之請求，僅得為共有人全體之利益為之
    ，民法第767 條前段、第821 條分別定有明文。被上訴人主
    張上訴人所有系爭建物占有使用系爭土地如原判決附圖所示
    斜線部分之土地，無合法權源，應將占用系爭土地之建物拆
    除，並將土地返還被上訴人及共有人全體，上訴人則以前揭
    情詞置辯，茲本件之爭點為上訴人之父李祈安於日據時代依
    日本民法就系爭土地是否時效取得地上權？上訴人與其父李
    祈安依我國民法就系爭土地是否得主張時效取得地上權而為
    有權占有？
（一）按日本民法第162 條規定：「以所有意思，20年間平穩而
      公然占有他人物者，取得該物所有權。以所有意思，10年
      間平穩而公然占有他人不動產者，其占有之始係善意且無
      過失，則取得該不動產所有權。」，同法第163 條規定：
      「以自己之意思，平穩而公然行使所有權以外之財產權者
      ，按前條規定，分別於20年或10年後取得該權利。」，同
      法第176 條規定：「物權之設定及移轉，僅因當事人之意
      思表示而發生效力。」，即依日據時代適用之日本民法之
      規定，承認時效取得地上權制度，且關於物權之發生、變
      更、消滅，係採意思主義，不待登記即生效力。本件上訴
      人抗辯其父李祈安於日據時代就系爭土地已和平公然占有
      逾20年，時效取得地上權，不待登記已生地上權效力云云
      ，為被上訴人所否認，則上訴人就其父李祈安於日據時代
      ，以行使地上權之意思，20年間平穩而公然占有系爭土地
      之事實，應負舉證之責。經查，系爭建物係於41年1 月開
      始課徵房屋稅，納稅義務人為李祈安，有原審調取系爭建
      物之房屋課稅資料（見原審卷第150 頁）為證；又上訴人
      丁○○因占用系爭土地，經系爭土地共有人之一許森松於
      89年間提出竊佔告訴，上訴人丁○○於臺灣桃園地方法院
      檢察署89年度偵字第7598號竊佔案件偵查中具狀答辯稱：
      「自被告（即上訴人丁○○）約14、5 歲時，便隨同父親
      於系爭土地上生活」「李祈安於36年4 月13日遷入，而被
      告克紹箕裘，於父親去世後，仍繼續在系爭土地上耕作並
      居住，有被告向電力公司申請電表之基本資料可證，其上
      記載新設日期55/05 」等語，有前開卷附之答辯狀、戶籍
      謄本、用電資料（見該卷第25至32頁）為證，而上訴人丁
      ○○於原審92年7 月18日提出之答辯狀亦自承「被告（即
      上訴人丁○○）之父親李祈安與被告胼手胝足開墾5 、60
      年」（見原審卷第29頁）等語，顯然上訴人及其父李祈安
      占有開墾系爭土地並於其上興建系爭建物之時期應在36年
      左右，而上訴人就其抗辯早於其出生前李祈安已占有開墾
      系爭土地乙節復未能舉證以實其說，是上訴人抗辯其父李
      祈安於日據時代前已占有系爭土地逾20年云云，並不足採
      。
（二）按上訴人因地上權取得時效完成而得主張時效利益，依民
      法第772 條準用第769 條及第770 條之規定，亦僅得請求
      登記為地上權人而已，並非即取得地上權，在其未依法登
      記為地上權人之前，自不能本於地上權之法律關係，向土
      地所有人有所主張而認其非無權占有。且按占有人因時效
      取得地上權登記請求權，向該管地政機關請求為地上權登
      記，經地政機關受理，受訴法院應就占有人是否具備時效
      取得地上權之要件為實體上裁判者，須以占有人於土地所
      有權人請求拆屋還地前，以具備時效取得地上權之要件為
      由，向地政機關請求登記為地上權人為前提，最高法院89
      年台上字第1370號裁判意旨參照。本件上訴人未於被上訴
      人起訴請求拆屋還地前，向地政機關申請登記為地上權人
      ，為上訴人所不否認，是縱認上訴人所辯自其父興建系爭
      建物迄今已逾20年，依我國民法已因時效完成而得主張時
      效利益，惟上訴人既未於被上訴人訴請拆屋還地前向地政
      機關請求登記為系爭土地之地上權人，則其占有系爭土地
      自屬無正當合法權源，是其此部分所辯亦非可採。
（三）按主張時效取得地上權者，依民法第772 條準用同法第76
      9 條、第770 條之規定，須以行使地上權之意思而占有他
      人之土地，經過一定之期間，始得請求登記為地上權人，
      若依其所由發生之事實之性質，無行使地上權之意思者，
      非有變為以行使地上權之意思而占有之情事，其取得時效
      ，不能開始進行（最高法院64年台上字第2552號判例意旨
      參照）。又按占有人在他人土地上有建築物之原因，或係
      本於所有權之意思或係基於無權占有之意思，或基於越界
      建築使用，或界址不明致誤認他人土地為自己所有，或因
      不知為他人土地而誤為占有使用，不一而足，尚不能僅以
      占有人在他人土地上有建築物之客觀事實，即認占有人主
      觀上係基於行使地上權之意思而占有（最高法院91年度台
      上字第2225號裁判意旨參照）。上訴人復抗辯與其父李祈
      安及上訴人丁○○先後占有系爭土地達5 、60年，時效取
      得地上權，為被上訴人所否認，是上訴人就其父李祈安與
      其以行使地上權之意思占有系爭土地之事實，應負舉證之
      責。經查，上訴人丁○○於前開竊佔案件偵查中具狀陳明
      ：「系爭土地本為新街溪旁不毛之石礫地，父親戮力加以
      開墾使其成為可用之地，父親一直告訴被告（即上訴人丁
      ○○），此為溪邊河川地，係為無主物，墾殖後這塊土地
      就是我們的了，而被告自始便認為系爭土地屬父親所有，
      而被告僅為繼承父親所有之土地而已，並非明知他人所有
      之土地而加以竊佔。因數十年來從未曾有人向被告提出產
      權異議，被告亦未曾申請地籍資料及測量」（見前開偵查
      卷第26頁），是由上訴人丁○○之前開辯解可知，無論系
      爭建物之興建人李祈安或嗣後實際占有人即上訴人丁○○
      ，均係以所有之意思占有使用系爭土地，是李祈安或上訴
      人就系爭土地自無可能依行使地上權之意思而時效取得地
      上權。上訴人固抗辯上開答辯狀係由律師撰寫，未曾向律
      師為前開陳述，事先亦未看過書狀內容云云，惟查，上訴
      人丁○○於本院準備程序中自承：「（之前有無被告竊佔
      土地案件？）有，當時那件案子沒有辯護人，狀紙是由我
      女兒請別人幫忙寫的」「我有告訴我女兒整個事情的經過
      ，我女兒再請別人寫狀紙」等語；而質之上訴人丁○○之
      女即證人庚○○亦證稱：「（為何看過這份刑事答辯狀？
      ）是我父親授權我去找律師代寫的」「（狀紙後面的簽名
      、蓋章是何人所為？）章是我蓋的，簽名是我簽的」「（
      答辯狀內容律師如何知道？）是我告訴律師，我父親告訴
      我，他從小跟著我爺爺在那邊耕作，現在地主要告他竊佔
      」「（當時父親告訴你的內容與律師答辯狀所寫的內容有
      無不同？）都是一樣」等語（見94年8 月25日準備程序筆
      錄），是前開答辯狀內容所記載上訴人丁○○及其父李祈
      安占有系爭土地之事實經過情形，係由上訴人丁○○告知
      其女庚○○，再由庚○○轉知代為撰寫答辯狀之律師，上
      訴人之女庚○○於答辯狀撰寫完成後，並曾親自確認內容
      與其父即上訴人丁○○告知之經過情形並無二致後，始代
      上訴人丁○○於前開答辯狀上簽章，足見前開答辯狀記載
      之內容確為上訴人丁○○經歷及認知之事實，上訴人丁○
      ○於本件改稱係基於行使地上權之意思而占有系爭土地，
      要與事實不符，亦非足採。
（四）上訴人復抗辯其占有使用系爭土地已逾50年，花費一生之
      時間及努力於系爭土地之開墾上，被上訴人突然要求拆除
      系爭土地實有權利濫用云云。查上訴人自承自其父李祈安
      於系爭土地上興建系爭建物，嗣由上訴人丁○○繼承占有
      系爭建物，已無償使用系爭土地逾50年，則被上訴人及系
      爭土地其他共有人空有系爭土地所有權，並長期依法繳納
      地價稅，卻無法為系爭土地之利用，反之，上訴人無權占
      有系爭土地，不須負擔任何稅捐，即得享受系爭土地之利
      用價值，焉符事理之平，是被上訴人提起本件訴訟要求上
      訴人拆屋還地，要係正當權利行使，上訴人抗辯被上訴人
      為權利濫用，亦不足採。
五、綜上所述，被上訴人主張上訴人所有系爭建物無權占有系爭
    如原判決附圖所示斜線部分，面積0.0130公頃之土地，應屬
    實在，從而，被上訴人依民法第767 條、第821 條之規定，
    請求上訴人將前開無權占用系爭土地之建物拆除，並將土地
    返還予被上訴人及共有人全體，為有理由，應予准許。惟斟
    酌上訴人丁○○年逾74歲，且與妻長期居住於系爭建物，而
    依社會現況，自系爭建物整理搬遷、另覓住處並拆除系爭建
    物，確非一蹴可及，並參酌被上訴人自92年5 月間提起
    本件訴訟亦已經歷相當時日等情，本院認上訴人履行前開拆
    除系爭建物及返還系爭土地之義務之履行期間應以4 個月為
    適當。原審判命上訴人依法給付，並依職權宣告假執行，於
    法並無不合，上訴意旨指摘原判決不當，求予廢棄改判，為
    無理由，應駁回上訴，並就上訴人請求定履行期間之部分，
    另判決如主文第2 項所示。
六、本件判決事證已臻明確，兩造其餘攻擊防禦及舉證，經本院
    審酌後，核與判決結果無影響，爰不另一一論述，附此敘明
    。
七、據上論結，本件上訴為無理由，依民事訴訟法第436 條之1
    第3 項、第449 條第1 項、第463 條、第385 條第1 項前段
    、第85條第2 項，判決如主文。
中    華    民    國    95    年    1     月    17    日
                  民事第一庭審判長法  官  郭琇玲
                                  法  官  林曉芳
                                  法  官  賴惠慈
以上正本證明與原本無異。
不得上訴。
中    華    民    國    95    年    1     月    18    日
                                  書記官  黃泰能


司法院資訊處製作；財團法人民間司法改革基金會備份。
